【裁判字號】    88,訴,3115
【裁判日期】    890407
【裁判案由】    確認通行權存在
【裁判全文】
臺灣臺中地方法院民事判決                        八十八年度訴字第三一一五號
      原      告  甲○○
                  乙○○○
                  丁○○
                  戊○○
      共      同
      訴訟代理人  黃幼蘭  律師
      被      告  丙○○      .
右當事人間確認通行權事件，本院判決如左：
      主      文
確認原告就被告所有坐落台中縣神岡鄉○○段一三三六地號土地內，如附圖所示虛線
部分面積七七平方公尺，有通行權存在。
被告應將在前項通路上之地上物拆除，並不得為任何妨礙原告通行之行為。
本判決於原告以新臺幣柒拾萬元為被告供擔保後，得假執行。但被告如於假執行程序
實施前以新臺幣貳佰壹拾萬零玖仟陸佰元為原告預供擔保，得免為假執行。
      事      實
甲、原告方面
  一、聲明：除假執行擔保金額外，如主文所示。
  二、陳述：
    （一）坐落台中縣神岡鄉○○段一三三五、一三三五之一地號土地為原告甲○○
          所有，同地段一三三三之一地號土地為原告乙○○○所有，原告丁○○、
          戊○○向原告甲○○借貸所有之一三三五地號土地建屋使用。上開土地與
          外界無任何聯絡，無法為通常之使用，係屬袋地，原告自民國三十九年間
          來均必須利用被告所有同地段一三三六地號土地通行，詎被告竟於八十八
          年二月間擅自在該土地上搭建水泥柱、水管、鐵製圍籬等地上物，阻止原
          告通行，妨礙原告通行權利。原告對被告土地確有通行權，被告負有容忍
          原告通行之義務，原告得請求被告拆除其所有阻礙原告通行之地上物，自
          不得再為阻礙原告通行之行為。原告請求通行之一三三六地號土地，本為
          兩造共有，嗣後家族分家，該土地由被告分得，而原告則分得同段一三三
          五、一三三五之一地號之土地，依法原告僅得請求通行被告所有之一三三
          六地號土地，原告爰依民法第七八七條、第七八九條、第七六七條，訴請
          如主文所示。
    （二）被告係七十一年間於系爭土地上建造房屋，則被告主張該道路乃其建築房
          屋時所留之防火巷，乃顛倒前後時間。被告雖抗辯原告經由同地段一三二
          九或一三三０地號土地，得通行位在一三三一地號土地上之道路。惟一三
          二九或一三三０地號土地均為田地，根本無道路可通行至所謂一三三一地
          號上之道路，且一三三一地號土地上之道路，亦為該地所有權人所私設自
          用，並以圍籬阻隔，其與一三二九、一三三０地號土地並無相通。
  三、證據：提出土地登記簿謄本三件、建物謄本二件、地籍圖謄本影本一件、照片
      八張及聲明書影本一件為證。
乙、被告方面
  一、聲明：求為判決駁回原告之訴及假執行之聲請，並陳明願供擔保請准宣告免為
      假執行。
  二、陳述：原告所稱系爭通路為防火巷，並非既成巷道，防火巷為私人用地不得作
      為通路，原告自不得主張通行權。同地段一三二九號之土地係原告所有，原告
      自得於該土地開設道路以利通行，況一三三五、一三三五之一地號土地亦非袋
      地。被告雖願意將防火巷讓人員通行，不表示原告得主張有車輛通行權。從而，
      原告主張系爭通路通行權，顯無理由。
  三、證據：提出地籍圖影本一件為證。
丙、本院依職權勘驗現場，並囑託台中縣豐原地政事務所派員會同測量系爭通路位置
    、面積，製有勘驗筆錄及複丈成果圖附卷。
      理      由
一、原告起訴主張坐落台中縣神岡鄉○○段一三三五、一三三五之一地號土地為原告
    甲○○所有，同地段一三三三之一地號土地為原告乙○○○所有，原告丁○○、
    戊○○向原告甲○○借貸所有之一三三五地號土地建屋使用。上開土地與外界無
    任何聯絡，無法為通常之使用，係屬袋地，原告自三十九年間來均必須利用被告
    所有同地段一三三六地號土地通行，詎被告竟於八十八年二月間擅自在該土地上
    搭建水泥柱、水管、鐵製圍籬等地上物，阻止原告通行，妨礙原告通行權利。原
    告對被告土地確有通行權，被告負有容忍原告通行之義務，原告得請求被告拆除
    其所有阻礙原告通行之地上物，不得再為阻礙原告通行之行為，原告爰依民法第
    七八七條、第七八九條、第七六七條，訴請如主文所示。被告則以系爭通路為防
    火巷，並非既成巷道，而原告所有土地亦非袋地，原告不得主張系爭土地之通行
    權等語置辯。
二、按原告擴張或減縮應受判決事項之聲明，不需經被告同意，民事訴訟法第二百五
    十五條、第二百五十六條第二款分別定有明文。原告起訴聲明本初為原告就被告
    所有坐落台中縣神岡鄉○○段一三三六地號土地內，如附圖虛線部分所示（位置
    、面積、寬度以實測為準），有通行權存在。被告應將在前項通路上之地上物拆
    除，並不得為任何妨礙原告通行之行為。嗣後依據台中縣豐原地政事務所八十八
    年十二月六日之複丈成果圖，更正訴之聲明為主文第一、二項所示，其更正後訴
    之聲明不論是擴張或減縮均在原訴訟標的法律關係之範圍以內，僅在該範圍內伸
    縮而已，是不生以新訴代替原訴之問題。揆諸前揭說明，自不需被告同意之。
三、次按土地因與公路無適宜之聯絡，致不能為通常使用者，土地所有人，得通行周
    圍地以至公路，民法第七百八十七條第一項前段定有明文。又物權編關於土地相
    鄰關係之規定，重在圖謀相鄰不動產之適法調和利用。鄰地通行權之性質，為土
    地所有權人所有權之擴張，與鄰地所有權人所有權之限制，是以土地所有權人或
    使用權人，如確有通行鄰地之必要，鄰地所有權人或使用權人，即有容忍其通行
    之義務，此為法律上之物的負擔。土地所有權人或使用權人，基於其物權之作用
    行使上開請求權時，其對象並不以鄰地所有權人為限（參照最高法院七十年度台
    上字第三三三四號判決）。原告主張所有或使用之土地為袋地，惟被告否認之。
    是本院首應審究原告所有或使用之土地是否為袋地。次查：原告所有或使用之同
    地段一三三五、一三三五之一、一三三三之一地號土地，與公路均無適宜之聯絡
    ，此有原告提出之地籍圖謄本及照片等件為證，足見原告所有或使用之上開土地
    係袋地無疑，依據前開規定，原告自得對周圍土地所有人即被告主張袋地通行權
    。
四、再按有通行權人應於通行必要之範圍內，擇其周圍地損害最少之處所及方法為之
    ，民法第七百八十七條第二項定有明文。原告主張其等通行系爭土地乃屬損害最
    少之處所及方法等語，惟被告抗辯稱原告得通行一三三一地號土地上之道路云云
    。是本院自應審究周圍地損害最少之處所及方法，以決定原告其通行權之範圍及
    面積。再查：原告所有或使用之土地，其通往最近公路即民族路之道路，有系爭
    通路及位於一三三一地號土地上之私設道路，而原告所有或使用之土地通行系爭
    通路，其距離離民族路較近，系爭通路面寬二點六公尺，一三三一地號之私設道
    路面寬則為三點五公尺，是系爭通路經過之周圍土地面積亦較少，況一三三一地
    號土地上之私設道路為該地所有權人所私設自用，並以圍籬阻隔，非公眾所得通
    行之道路，上開事實有原告提出之照片及聲明書等件為證，復為兩造所不爭執，
    並經本院依職權履勘現場屬實，製有勘驗筆錄附卷可稽。從而，本院斟酌兩造所
    有或使用土地之形狀、面積、位置及用途，認原告通行告所有坐落台中縣神岡鄉
    ○○段一三三六地號土地內，如附圖所示虛線部分面積七七平方公尺，應屬損害
    最小之通行之處所及方法。
五、末按建築技術規則第一百一十條固規定，防火間隔係法定空間，其目的在於阻隔
    火勢漫延，是防火間隔係作為阻隔火勢漫延之法定空間，然此乃空間規劃之問題
    ，為發揮土地之經濟效用，並非不得作為通行之通路使用。是系爭通路縱使為防
    火巷屬實，惟原告以通常之方法，通行系爭通路，應不至造成系爭道路之阻隔，
    使防火巷喪失防火效果，既然原告通行系爭通路，為損害最小之通行之處所及方
    法，亦如前述，為發揮土地之經濟效用，系爭通路除充作防火間隔之法定空間外
    ，自得作為袋地通行之通路使用。
六、本件確認通行權存在之訴，係因被告否認原告有通行系爭土地之權利，導致原告
    對系爭土地之通行權存在，有法律關係不明確，必須藉確認判決之法律上利益，
    除去原告之通行權有受侵害之危險，以確定渠等通行權之法律關係，是原告提起
    本件確認之訴，有即受確認判決之法律上利益，確認原告就被告所有坐落台中縣
    神岡鄉○○段一三三六地號土地內，如附圖所示虛線部分面積七七平方公尺，有
    通行權存在，即無不合，應予准許。
七、被告有提供系爭通路讓原告通行之義務，既如前述，本院審究原告於通行必要範
    圍內，擇對被告損害最少處所及方法，認原告本於通行權之法律關係，請求被告
    應將如附圖虛線所示部分土地之所有地上建物拆除，並不得為任何妨礙原告通行
    之行為，即屬正當，應予准許。
八、本件事證已臻明確，兩造其餘之攻擊防禦方法，核與本案之結論，不生影響，爰
    不一一贅述，併此敘明。
九、兩造均陳明願供擔保聲請宣告假執行及免為假執行，經核均無不合，爰分別酌定
    相當擔保金額准許之。
十、據上論結，原告之訴為有理由，依民事訴訟法第七十八條、第三百九十條第二項
    、第三百九十二條，判決如主文。
中      華      民      國    八十九    年      四      月        七    日
                                        臺灣臺中地方法院民事第一庭
~B法      官  林洲富
右為正本，係照原本作成。
如不服本判決，應於判決送達後二十日內，向本院提出上訴狀。
中      華      民      國    八十九    年      四      月        七    日
~B法院書記官


司法院資訊處製作；財團法人民間司法改革基金會備份。
